【裁判字號】    95,交聲,425
【裁判日期】    950801
【裁判案由】    聲明異議
【裁判全文】
臺灣臺中地方法院刑事裁定             95年度交聲字第425號
原處分機關  交通部公路總局臺中區監理所
異  議  人
即受處分人  甲○○
上列受處分人因違反道路交通管理處罰條例案件，不服交通部公
路總局臺中區監理所九十五年五月二十六日中監違字第裁六０－
GC0000000號裁決，聲明異議，本院裁定如下：
    主  文
原處分撤銷。
甲○○駕駛人肇事致人受傷而逃逸，吊銷其駕駛執照，並於壹年
內不得考領駕駛執照。
    理  由
一、聲明異議意旨略以：異議人即受處分人甲○○（下稱受處分
    人）於民國九十五年六月二日收到交通部公路總局臺中區監
    理所九十五年五月二十六日中監違字第裁六０－GC0000
    000號違反道路交通管理事件裁決書，處罰主文：（一）
    自九十五年六月二十六日起逕行註銷駕駛執照。（二）駕駛
    執照吊（註）銷後，自九十五年六月二十六日起終身不得重
    新考領駕駛執照。惟受處分人已於九十四年十月二十六日與
    被害人盧威凱及其法定代理人盧泰源經臺中市西屯區調解委
    員會九十四年刑調字第三八四號調解成立，並於同年十一月
    十四日經本院以九十四年核字第五一二九號裁定准予核定，
    該裁決書仍處受處分人「吊銷駕駛執照，終身不得考照」之
    處分，此種處分實屬過苛，懇請從輕處罰等語。
二、按汽車駕駛人，駕駛汽車肇事致人受傷或死亡，應即採取救
    護或其他必要措施，並向警察機關報告，不得駛離；違者吊
    扣其駕照三個月至六個月；逃逸者吊銷駕駛執照；又汽車駕
    駛人，曾依第六十二條第一項之規定吊銷駕駛執照者，終身
    不得考領駕駛執照；九十四年十二月二十八日修正公布、於
    九十五年七月一日施行之前道路交通管理處罰條例第六十二
    條第一項、第六十七條第一項分別定有明文。
三、經查：
（一）受處分人於九十四年十月七日二十三時二十分許，駕駛七
      Ｖ－七一七一號自小客車，沿臺中市○○街往中港路方向
      直行，途中因欲為左轉，竟疏於注意車前之狀況，貿然跨
      越雙黃線逆向行駛，適有盧威凱騎乘車號ＰＲＩ－六四八
      號重機車駛來，閃避不及致發生碰撞，造成被害人盧威凱
      人車倒地並受有傷害。詎受處分人於肇事後，竟僅下車察
      看自己之車輛，並未報警或救護處理，旋即加速逃逸。嗣
      經被害人盧威凱記下上開車輛車號而經警循線查獲等情，
      業經本院於九十五年三月三十一日以九十五年度中交簡字
      第四九四號簡易判決認定屬實，並依刑法第一百八十五條
      之四規定判處受處分人有期徒刑七月，並宣告緩刑二年等
      情，有該刑事簡易判決在卷可參。受處分人駕駛汽車肇事
      致人受傷而逃逸之事實已堪認定。
（二）另受處分人雖稱其已與被害人盧威凱達成和解，賠償其損
      害，然按道路交通事故之發生，常非於己之鄰親家里，時
      有告救不能情事，上開條例遂科以肇事者須即採取救護或
      其他必要措施，並應向警察機關報告之法定義務，以防因
      就醫延誤致生無謂傷亡，並俾得通知傷亡者家屬到場，以
      明責任，是凡肇事人於行車肇事致人受傷或死亡，未即採
      取救護或其他必要措施，並向警察機關報告，即駕車駛離
      現場者，均應依該規定處罰，至其嗣後是否受刑事訴追及
      已否與被害人達成民事和解，賠償損失，對其應受處罰乙
      節，並不生影響（台灣高等法院八十六年度交抗字第六十
      三號裁定意旨參考）。本件受處分人雖已於事後與被害人
      達成和解，賠償其損害，惟此要係民事部分之處理或關涉
      於其刑事責任之減輕，並不足以影響本件受處分人肇事致
      人受傷後駕車逃逸之違規事實成立。是受處分人既已對此
      一違背義務之行為及危險有所認知、預見，卻未履行該義
      務及減低風險，及基於禁止肇事者心存僥倖而不履行義務
      之立法本意，自仍應就事故當時受處分人之行為及主觀認
      知，認定其構成違規行為，合先敘明。
（三）又按社會秩序維護法第三條規定：「行為後本法有變更者
      ，適用裁處時之規定。但裁處前之規定有利於行為人者，
      適用最有利於行為人之規定。」；另稅捐稽徵法第四十八
      條之三亦明文規定：「納稅義務人違反本法或稅法之規定
      ，適用裁處時之法律。但裁處前之法律有利於納稅義務人
      者，適用最有利於納稅義務人之法律。」，顯見在違反社
      會秩序行為及租稅違章行為之處罰上，立法者對此等行政
      領域之處罰，皆均已採「從新從輕原則」科處，亦較能兼
      顧人民基本權利保障之本旨，而於九十四年二月五日公布
      ，並自九十五年二月五日開始施行之行政罰法第五條亦規
      定：「行為後法律或自治條例有變更者，適用行政機關最
      初裁處時之法律或自治條例。但裁處前之法律或自治條例
      有利於受處罰者，適用最有利於受處罰者之規定。」，雖
      用語與前開個別法律略有不同，然基於「從新從輕原則」
      之法理，在行政罰上之適用，應係屬立法上之趨勢，且屬
      屬行政法之法律原理原則之一。再行政機關於行為人違反
      行政法裁處時，適用裁處時之法律，但裁處前之法律有利
      於行為人者，適用最有利於行為人之法律。而所謂裁處，
      包括訴願、行政訴訟之決定或判決；又所謂裁處不以原處
      分機關之行為為限，凡在復查、訴願以迄行政訴訟中，尚
      未裁處確定之案件均有從新從輕原則之適用，最高行政法
      院八十九年九月十三日八十九年度九月份第一次庭長法官
      聯席會議決議意旨及最高行政法院八十九年判字第二七六
      三號判決意旨分別同此見解，則對違反行政法之行為人為
      裁處時，除裁處前之法律有利於行為人外，自應以裁處時
      之法律為裁處之依據。準此，雖道路交通管理處罰條例並
      未如上開稅捐稽徵法及社會秩序維護法之相關規定，惟道
      路交通管理處罰條例所定罰鍰、吊扣證照、記點之裁罰，
      本屬行政罰之性質（參照上開行政罰法第一條、第二條亦
      將罰鍰、吊扣證照、記點之處分均定為行政罰），是違反
      道路交通管理處罰條例之事件，應行政罰法第五條之規定
      ，亦應有「從新從輕」原則之適用，且所謂之「行政機關
      之裁處」亦應從寬解釋，認定包括訴願、行政訴訟之決定
      或判決。而本件受處人駕車肇事致人受傷逃逸之違規行為
      ，係違反九十四年十二月二十八日修正前之道路交通管理
      處罰條例第六十二條第一項應吊銷其駕駛執照，並依修正
      前同條例第六十七條第一項規定終身不得重新考領駕駛執
      照之規定。然因該條例第六十二條、第六十七條，已於九
      十四年十二月二十八日修正公布，並經行政院於九十五年
      六月二十三日行政院院臺交字第０九五００八七六八五號
      令定自九十五年七月一日施行，則依前開說明本件即符合
      行為後法律有變更之情形，應適用「從新從輕」原則，經
      比較新舊法之結果，認修正後之新法較有利於行為人，自
      應適用修正後道路交通管理處罰條例第六十二條第四項前
      段及第六十七條第三項之規定，即應依「駕駛人肇事致人
      受傷而逃逸者，吊銷其駕駛執照；並於一年內不得考領駕
      駛執照」裁處，較能兼顧人民基本權利之保障及符合上開
      修法之本旨。
四、綜上所述，受處分人駕車肇事致人受傷逃逸之違規事實應堪
    認定；而原處分機關依據修正前之道路交通管理處罰條例對
    受處分人裁處吊銷駕駛執照並終身不得重新考領駕駛執照，
    固非無據，然修正後道路交通管理處罰條例第六十二條第四
    項前段及第六十七條第三項之規定既較有利於受處分人，自
    應適用修正後之道路交通管理處罰條例，否則即屬違背前揭
    法條之「從新從輕」原則。原處分機關未及比較適用，遽予
    依修正前道路交通管理處罰條例之規定裁罰，容有未洽。因
    本件原處分有上述違法之處，應由本院撤銷原處分，並自為
    裁定，改裁處受處分人如主文第二項所示。
五、據上論斷，應依行政罰法第五條但書，道路交通管理處罰條
    例第八十七條第二項、修正後道路交通管理處罰條例第六十
    二條第四項前段、第六十七條第三項，道路交通案件處理辦
    法第二十條前段，裁定如主文。
中    華    民    國    95    年    8     月    1     日
                        交通法庭  法  官  王世華
以上正本證明與原本無異。
如不服本裁定，應於裁定送達後五日內向本院提出抗告狀。
                                  書記官  劉易柔
中    華    民    國    95    年    8     月    1     日


司法院資訊處製作；財團法人民間司法改革基金會備份。
